【裁判字號】    89,基簡,307
【裁判日期】    891031
【裁判案由】    確認本票債權不存在
【裁判全文】
臺灣基隆地方法院宣示判決筆錄
                                                八十九年度基簡字第三○七號
    原      告  丁○○
                乙○○
    右  一  人
    訴訟代理人  甲○○  住同右.
    被      告  丙○○  住基隆.
右當事人間八十九年度基簡字第三０七號確認本票債權不存在事件於中華民國八十九
年十月三十一日下午四時在本院民事第九法庭公開宣示判決出席職員如左：
               法      官  蔡岱霖
               法院書記官  范育誠
               通      譯  林玉梅
朗讀案由兩造均未到
法官朗讀主文宣示判決，並諭知將判決主文、所裁判之訴訟標的及其理由要領，記載
於後：
    主    文
確認被告所持有由原告丁○○等所簽發，如附表所示之本票壹紙，就超過新台幣壹拾
捌萬壹仟肆佰捌拾壹元，及其中壹拾柒萬玖仟柒佰陸拾元自八十八年九月二十八日起
至清償日止，按年息百分之二十計算之利息部分，其票據債權對於原告丁○○不存在
。
確認被告所持有由原告乙○○等所簽發，如附表所示之本票壹紙，其票據債權對於原
告乙○○不存在。
原告其餘之訴駁回。
訴訟費用由被告負擔三分之二，餘由原告丁○○負擔。
    事實及理由要領
甲、兩造聲明及陳述要旨：
一、原告部分：原告主張系爭如附表所示之本票一紙，係訴外人卓義能向被告租購車
    號Ｂ九─五八二號營業小客車，邀同原告擔任連帶保證人而共同簽發之本票，乃
    作為訴外人卓義能如未履行合約時應負損害賠償之擔保，然被告已於八十八年九
    月初逕行對訴外人卓義能取回上開營業小客車，自無由再對原告請求給付系爭本
    票之票款及利息，其票據債權已不存在；又系爭本票原未記載發票年月日，觀之
    該本票發票年月日之文字記載並非原告二人之字跡，亦未經原告二人捺印指印可
    徵，故系爭本票係欠缺必要記載事項而為無效票據，系爭本票債權自屬不存在；
    且原告乙○○於系爭本票之票載發票日即八十七年十二月三日尚係限制行為能力
    人，其所為發票之單獨行為，未得其法定代理人之同意，其單獨行為自屬無效，
    被告對原告乙○○之本票債權自不存在等語。
二、被告部分：被告不爭執系爭本票係訴外人卓義能向被告租購車號Ｂ九─五八二號
    營業小客車，邀同原告擔任連帶保證人而共同簽發，作為訴外人卓義能如未履行
    合約時應負損害賠償之擔保之本票，被告並已逕行對訴外人卓義能取回上開營業
    小客車之事實，惟抗辯訴外人卓義能積欠車租、頭期款及欠費利息共計新台幣（
    下同）十一萬五千九百六十四元未付，及原告墊付之交通違規罰鍰計十二萬零八
    百四十四元迄未返還，被告依系爭營業小客車租賃合約書第二條之規定，自有權
    逕行收回該營業小客車，又該車經訴外人卓義能不當使用礦物油作為潤滑油脂，
    致該車引擎受損，以及車輛外觀整修，共計花費引擎修理費用四萬八千元、鈑噴
    修復費用一萬九千七百元，另依系爭營業小客車租賃合約書第二十三條之約定，
    訴外人卓義能尚應賠償被告折舊費用十萬元，總計訴外人卓義能應給付被告二十
    八萬八千五百四十四元，原告為訴外人卓義能之連帶保證人，被告自得以系爭擔
    保票據行使權利，原告請求確認本票債權不存在並無理由等語。
乙、理由要領：
一、本件原告主張系爭如附表所示之本票一紙，係訴外人卓義能向被告租購車號Ｂ九
    ─五八二號營業小客車，邀同原告擔任連帶保證人而共同簽發之本票，乃作為訴
    外人卓義能如未履行合約時應負損害賠償之擔保，被告已於八十八年九月八日逕
    行對訴外人卓義能取回上開營業小客車之事實，有本票一紙、營業小客車租賃合
    約書一份（均為影本附卷，原本閱後發還）為證，復為被告所不爭執，自應信為
    真實。
二、原告主張系爭本票係未經記載發票日期之無效票據，惟查系爭本票形式上記載發
    票日期為八十七年十二月三日，與訴外人卓義能與被告間之系爭營業小客車租賃
    合約書所載之租期起算日期相近，又系爭本票確係擔保上開合約之履行，亦為原
    告所自認，是系爭本票已然記載之發票日期尚難認有何虛偽之情事，原告空言主
    張系爭本票原係未記載發票日期而無效，尚難採信。
三、按票據行為係單獨行為，故限制行為能力人未得法定代理人之允許所為之票據行
    為無效，對於限制行為能力人所為之票據行為主張其已得法定代理人之允許，而
    對之行使追索權者，應負舉證之責任（最高法院五十二年度台上字第二四三六號
    判決同此意旨可資參照）。經查，系爭本票共同發票人之一原告乙○○係六十九
    年四月十八日生，有戶口名簿影本一份附卷可按，於發票時即八十七年十二月三
    日，尚係限制行為能力人，執票人即被告復未能舉證證明原告乙○○之發票行為
    已得其法定代理人之允許，依上開說明，原告乙○○所為之票據行為無效，被告
    就系爭本票對於原告乙○○之債權自屬不存在。
四、本件原告丁○○與被告爭執之重點係在系爭本票擔保之系爭營業小客車租賃契約
    所生債權究竟是否存在及其數額若干？就此，被告主張訴外人卓義能共積欠款項
    達二十八萬八千五百四十四元，由原告丁○○負連帶清償責任，而為原告所否認
    ，茲就被告所主張之各項目數額判斷如左：
  (一)系爭營業小客車租賃契約，乃約定以租期自八十七年十二月十日起至八十九年十
    二月九日止，「頭款」四萬元，每日「車租」一千二百元，租期屆滿並依約繳清
    「車租」時，則租賃標的小客車所有權歸屬於「承租人」乙方（即訴外人卓義能
    ），頭款歸「出租人」甲方（即被告）；為營業小客車租賃業俗稱之「租送車」
    契約，此為兩造所是認。依系爭營業小客車租賃契約第二條之約定，承租人方如
    違約未繳納車租，出租人即被告得逕行收回該車，並沒收承租人所繳納之頭款。
    經查：(1)訴外人卓義能應繳之車租，自八十七年十二月十一日起至八十八年九月
    七日止合計二百七十一日，應繳車租三十二萬五千二百元，已繳二十八萬零一百
    元，有租車繳款紀錄卡一份、入帳存摺影本一份為證，復經證人卓佩琪證稱其自
    八十八年六月起為卓義能轉帳代繳車租等情；總計訴外人卓義能欠繳之車租為四
    萬五千一百元。(2)按遲延之債務，以支付金錢為標的者，債權人得請求依法定利
    率計算之遲延利息；對於利息，無須支付遲延利息；應付利息之債務，其利率未
    經約定，亦無法律可據者，週年利率為百分之五；給付有確定期限者，債務人自
    期限屆滿時起，負遲延責任；民法第二百三十三條第一項前段、第二項、第二百
    零三條、第二百二十九條第一項分別定有明文。被告因訴外人卓義能因每月欠付
    之租金所得請求之利息（計算至本票提示日即八十八年九月二十八日），計算如
    下：
    八十七年十二月份欠繳七千二百元：
      七二○○＊五％＊九／十二＝二七○（元）
    八十八年一月份欠繳三萬七千二百元：
      三七二○○＊五％＊八／十二＝一二四○（元）
    八十八年二月份欠繳三千一百元：
      三一○○＊五％＊七／十二＝九○（元）
    八十八年三月份欠繳一千七百元：
      一七○○＊五％＊六／十二＝四三（元）
    八十八年七月份欠繳八千七百元：
      八七○○＊五％＊二／十二＝七三（元）
    八十八年八月份欠繳一千二百元：
      一二○○＊五％＊一／十二＝五（元）
    八十八年九月份欠繳八千四百元：
      八四○○＊五％＊○／十二＝○（元）
    以上合計一千七百二十一元，為訴外人卓義能應給付被告之遲延利息，原告對此
    應負連帶給付責任，惟依前揭規定，利息部分無須再支付遲延利息。
  (二)依系爭合約第一條、第二條之約定，承租人繳納之頭款原非即歸被告所有，僅於
    租期屆滿後始歸於「出租人」即被告，該款項於租賃期間僅係押租之性質，被告
    於訴外人卓義能違約收回汽車時，自僅得就其已繳之頭款作為違約金加以沒收，
    被告自不得就訴外人卓義能未繳之所謂「頭款」更向連帶保證人即原告求償，此
    部分債權對於原告並不存在。
  (三)又依系爭合約第九條之約定，承租人應負保養維護承租車輛之義務，如有毀損應
    負賠償責任；訴外人卓義能因對於車輛引擎保養不當，致該車引擎損壞，經被告
    取回後，以堪用之中古引擎零件更換修復（已非以新品更替，自無需扣除折舊）
    ，仍支出必要之修理費用四萬八千元，又系爭營業小客車因訴外人卓義能之使用
    損耗致被告支出車體外觀必要修復費用一萬九千七百元，業經證人即引擎技師許
    朝閔結證稱原修理費用五萬餘元再經折讓等情屬實，且有被告提出之引擎照片十
    張、外觀鈑噴修估價單一份為證，其中引擎修理費四萬八千元部分，原告雖認過
    高，惟並不能舉證有浮濫不實，其抗辯尚難遽採，則被告此部分主張自應准許，
    此部分依上開合約約定，自應由原告負連帶賠償責任。
  (四)又訴外人卓義能於該營業小客車承租期間曾因交通違規經取締，由被告代繳罰款
    六千六百六十元，此為原告所不爭執，且有被告提出之舉發道路交通管理事件通
    知單及繳款憑證各八張可證，而依系爭合約第八條之約定，此部分亦屬本應由承
    租人即訴外人卓義能負擔，但由出租人即被告墊付後，承租人應負返還出租人之
    義務，則自亦屬系爭本票所擔保之債務範圍。
  (五)又被告主張依系爭合約第三十三條之約定，承租人即訴外人卓義能繳款未滿一年
    而解約，應賠償出租人即被告十萬元作為違約金等語。惟查，依該條款之約定，
    係租期未滿一年而因可歸責承租人之事由終止契約時，承租人即訴外人卓義能應
    給付出租人即被告之預定折舊損失之違約金，然被告既已就該車另加以鈑噴維新
    支出一萬九千七百元並向原告求償，又該車之租期已達九個月；按債務已為一部
    履行者，法院得比照債權人因一部履行所受之利益，減少違約金；約定之違約金
    額過高者，法院得減至相當之數額，民法第二百五十一條、第二百五十二條分別
    定有明文，依上開規定，本院認以酌減違約金為六萬零三百元為適當。
  (六)綜前所述，被告基於系爭合約所得向承租人即訴外人卓義能請求給付之金額合計
    應為十八萬一千四百八十一元，則系爭本票所擔保之債務不履行債權，於此範圍
    內確屬存在，而依卷附本票裁定顯示，被告主張係於八十八年九月二十八日提示
    未獲付款，原告亦未爭執，則系爭本票既屬擔保原租約之債務不履行債務，其行
    使票據權利亦足認係對原租約債權之請求給付，故其債務不履行債務本金十七萬
    九千七百六十元（即扣除前揭利息一千七百二十一元），得自八十八年九月二十
    八日起算遲延利息至清償日為止，依其約定利率為百分之二十計算，則上開債務
    不履行總金額中，扣除屬租金給付遲延部分之金額（不得再請求遲延利息）外，
    餘額十七萬九千七百六十元部分，被告得自其請求之翌日即八十八年九月二十八
    日起，請求至清償日止按年息百分之二十計算之利息。
五、從而，原告請求確認被告所持有之本票債權對於原告丁○○不存在，應僅在其票
    載金額超過上開十八萬一千四百八十一元部分及其中十七萬九千七百六十元自八
    十八年九月二十八日起至清償日止，按年息百分之二十計算之利息部分，為有理
    由，應予准許；又原告請求確認被告所持有之本票債權對於原告乙○○不存在，
    為有理由，亦應予准許；其餘部分之票據債權及利息，因其擔保債權確屬存在，
    被告並得本於系爭票據行使權利，原告此部分請求，即屬無理由，應予駁回。
六、因本案事證已臻明確，兩造其餘主張陳述及所提之證據，均毋庸再予審酌，附此
    敘明。
中      華      民      國    八十九    年      十      月    三十一    日
~B臺灣基隆地方法院基隆簡易庭
~B        法院書記官  范育誠
~B        法      官  蔡岱霖
右正本證明與原本無異。
本筆錄正本之送達，與判決正本之送達同一效力。
對於本判決如有不服，應於收受送達後二十日內向本院提出上訴書狀，上訴於本院合
議庭，並按他造當事人之人數附俱繕本。
中      華      民      國    八十九    年      十一      月    六    日
~B       法院書記官  范育誠
~F0;
附表：
┌───────┬─────┬────┬─────┬───┬─────┐
│本票准許強制執│共      同│票面金額│本      票│本  票│利      息│
│行裁定        │發  票  人│(新台幣)│發  票  日│到期日│起  算  日│
├───────┼─────┼────┼─────┼───┼─────┤
│本院八十九年度│卓  義  能│陸拾萬元│八十七年十│未記載│八十八年九│
│票字第一二一號│丁  ○  ○│        │二月三日  │      │月二十八日│
│裁定          │乙  ○  ○│        │          │      │          │
└───────┴─────┴────┴─────┴───┴─────┘


司法院資訊處製作；財團法人民間司法改革基金會備份。
